【裁判字號】    97,簡上,18
【裁判日期】    970610
【裁判案由】    給付會款
【裁判全文】
臺灣板橋地方法院民事判決              97年度簡上字第18號
上  訴  人  乙○○
            戊○○
被  上訴人  丁○○
上列當事人間請求給付會款事件，上訴人對於本院板橋簡易庭中
華民國96年11月8 日96年度板簡字第10455 號民事判決提起上訴
，本院合議庭於97年5 月27日辯論終結，判決如下：
    主    文
上訴駁回。
第二審訴訟費用由上訴人負擔。
    事實及理由
一、上訴人起訴主張：上訴人於民國（下同）92年4 月參與被上
    訴人丁○○及其夫陳錦國（被告陳錦國部分未經上訴，業已
    確定）共同召集之合會，會員連同會首共40會，每會會款新
    台幣（下同）20,000元，會期為自92年4 月5 日起至95年7
    月5 日止，每月5 日開標（下稱系爭合會），上訴人各參加
    1 會。詎該合會於95年6 月間倒會，上訴人之2 會會款均被
    標走，全家陷於困境。嗣上訴人曾二度前往陳錦國住處催討
    會款，但陳錦國均藉詞推諉，態度惡劣，上訴人乃於95年7
    月10日寄出存證信函催告陳錦國及被上訴人給付會款，並向
    鈞院聲請假扣押，乃至提出刑事告訴，惟被上訴人及陳錦國
    卻完全不提攤還條件，至今亦分文未付，迨96年7 月31日偵
    查庭庭訊後，還與2 名不明人士攔阻上訴人出言恐嚇。被上
    訴人雖否認共同招會，但其夫妻是一起招會，上訴人才敢跟
    會，會單上雖只寫陳錦國的名字，但不表示被上訴人未一同
    招會，且一般都是他們夫妻一起來收會錢，得標時也是被上
    訴人在計算，上訴人自92年4 月起共開出板信商業銀行票據
    38張，經上訴人調得兌票證明之25張票據中有18張是經過被
    上訴人背書，另開會地點也是在被上訴人名下房子中，其夫
    妻共同在家製鞋，工作及生活都在一起，怎可以「不知道」
    一語帶過，爰依合會之法律關係，請求陳錦國與被上訴人給
    付上訴人乙○○、戊○○各620,000 元，及均自起訴狀繕本
    送達翌日起至清償日止，按年息百分之5 計算之利息。原審
    僅判決陳錦國應給付上訴人乙○○、戊○○各620,000 元，
    及均自96年9 月1 日（即起訴狀繕本送達翌日）起至清償日
    止，按年息百分之5 計算之利息，並駁回上訴人其餘之訴。
    上訴人不服，提起上訴，其上訴理由其引用於原審所為陳述
    及主張外，另補充略為：(一)原審判決雖以會單上之會首只有
    陳錦國，而認定陳錦國為會首，但會單上也沒有戊○○的名
    字，為何戊○○能獲得62萬元的賠償？且有的會員只有列「
    林太太」、「阿富」之名，並無任何身分資料，可見會單僅
    有象徵意義，著重於告知開會地點、金額、時間及利息；被
    上訴人既有經手支票，並全程參與結算、收受會款，相較於
    列印、取得容易的會單，和需同負法律責任的銀行及證人，
    取捨之間，請鈞院審酌；(二)當初是上訴人乙○○到被上訴人
    家，被上訴人夫婦邀乙○○加入合會，上訴人沒有權利要求
    被上訴人夫妻繼續招會；(三)陳錦國自96年11月29日起，即陸
    續以掛號方式郵寄金額為1,000 元或2,000 元的匯票至上訴
    人住處，但伊不同意其以此強迫中獎的方式要求上訴人收受
    ，上訴人希望把這些匯票交還給被上訴人，並聲明：原判決
    不利於上訴人部分均廢棄，被上訴人應給付上訴人乙○○、
    戊○○各620,000 元，及均自96年9 月1 日（即起訴狀繕本
    送達翌日）起至清償日止，按年息百分之5 計算之利息等語
    。
二、被上訴人則主張：伊並非會首，上訴人起訴請求給付會款，
    與伊無關。又伊雖曾經手上訴人所主張之支票，但所得金額
    均存在陳錦國帳戶內。另伊未曾一個人去收過會錢，伊都是
    與陳錦國一起去收會錢，是上訴人提起本訴並無理由，爰聲
    明請求駁回其訴。上訴人雖對原審判決不服，提起上訴，但
    原審判決認事用法並無違誤，除引用於原審所為陳述及主張
    外，另補充略為：當初是上訴人乙○○到伊家，叫伊先生繼
    續招會，陳錦國雖曾郵寄匯票給上訴人，但這是陳錦國的錢
    ，伊不能代收，上訴人之上訴無理由，請求駁回其上訴。
三、本件上訴人主張其參加系爭合會2 會，嗣該合會於95年6 月
    間倒會，上訴人應得之2 會會款合計124 萬元均未領得，乃
    於95年7 月10日寄出存證信函催告陳錦國及被上訴人給付會
    款，並向本院聲請假扣押，及向臺灣板橋地方法院檢察署提
    出刑事告訴等情，業已提出系爭合會會單、存證信函、本院
    95年度裁全字第8098號裁定、本院民事執行處95年度執全字
    第4277號假扣押執行事件之指封筆錄及執行筆錄等影本為證
    ，且為陳錦國及被上訴人所不爭執，堪信為真實。惟因被上
    訴人辯稱：伊並非會首等語，是本件爭執即為被上訴人是否
    與陳錦國共同召集系爭合會？茲分述如下：
    (一)按當事人主張有利於己之事實者，就其事實有舉證之責任
      。民事訴訟法第277 條前段定有明文。本件由上訴人所提
      之系爭合會會單僅列「陳錦國」為會首，而無法看出被上
      訴人與該合會有何關係，可知會首僅有陳錦國1 人，而非
      被上訴人與陳錦國2 人，上訴人雖以：被上訴人夫妻是一
      起招會，上訴人才敢跟會，會單上雖只寫陳錦國的名字，
      但不表示被上訴人未一同招會，且一般都是他們夫妻一起
      來收會錢，得標時也是被上訴人在計算，開會地點也是在
      被上訴人名下房子中，其夫妻共同在家製鞋，工作及生活
      都在一起，另上訴人自92年4 月起共開出板信商業銀行票
      據38張，經上訴人調得兌票證明之25張票據中有18張是經
      過被上訴人背書云云，主張被上訴人有與陳錦國共同招會
      之事實，但其既無法舉證證明其在參加合會當時，有向被
      上訴人及陳錦國表明須2 人一起招會始願參加之事實，本
      難以其空言主張「被上訴人夫妻是一起招會，上訴人才敢
      跟會」等語，即遽信為真。上訴人雖主張：被上訴人與陳
      錦國曾一同前來向上訴人收會款，得標時也是被上訴人在
      計算，其夫妻共同在家製鞋，工作及生活都在一起，開會
      地點也是在被上訴人名下房子中，另上訴人所調得之25張
      有兌票證明票據中有18張是經過被上訴人背書等情，但被
      上訴人與陳錦國既為夫妻，則其與陳錦國共同生活、工作
      、收取會款、協助計算會款事宜，衡情尚屬夫妻家務相互
      代理範疇，其以被上訴人名下房屋為系爭合會之召集開標
      地點，亦未顯悖常理，尚難據此即認其當然為系爭合會之
      會首。再觀被上訴人所提有兌票證明之票據（原審卷第15
      至39頁），可知該等票據之背書人為陳錦國，而非被上訴
      人，該等合會票據既未存入被上訴人帳戶，即無法證明被
      上訴人已因該合會之召集及進行獲得利益，遑論其為共同
      召集合會之會首。
    (二)上訴人雖謂：原審判決雖以會單上之會首只有陳錦國，而
      認定陳錦國為會首，但會單上也沒有戊○○的名字，為何
      戊○○能獲得62萬元的賠償？且有的會員只有列「林太太
      」、「阿富」之名，並無任何身分資料，可見會單僅有象
      徵意義，著重於告知開會地點、金額、時間及利息云云，
      但查系爭合會會單標號第32、33號雖均為「乙○○」，然
      因上訴人夫婦既於原審96年10月18日言詞辯論期日表明：
      「我們二人各參加一會，請求金額是各六十二萬元」等語
      （原審卷第57頁），被上訴人及陳錦國於該日庭期對此亦
      未為反對之表示，則原審以兩造對此事實均無爭執而認定
      上訴人2 人各參加1 會，進而判決陳錦國應各給付上訴人
      乙○○、戊○○各62萬元及均自96年9 月1 日（即起訴狀
      繕本送達翌日）起至清償日止，按年息百分之5 計算之利
      息，於法尚無違誤。至該會單編號第29、30號雖記載為「
      林太太」、「阿富」，而無任何身分資料，但此種製作方
      式為一般合會所常見，尚難以其僅係簡單記載會員姓氏或
      暱稱，即謂該姓氏或暱稱所指個人並非會員，是上訴人辯
      稱會單僅有象徵意義，著重於告知開會地點、金額、時間
      及利息云云，尚有誤會。
    (三)上訴人雖另主張：當初是上訴人乙○○到被上訴人家，被
      上訴人夫婦邀乙○○加入合會，上訴人沒有權利要求被上
      訴人夫妻繼續招會云云，但為被上訴人所否認，並辯稱：
      當初是上訴人乙○○到伊家，叫伊先生繼續召會等語。上
      訴人雖聲請以甲○○、丙○○為證人，但該2 人既均證稱
      ：是合會倒了之後，大家討論才認識，則就系爭合會當初
      究係乙○○叫陳錦國召集，抑或陳錦國主動邀上訴人入會
      ，該2 人既未在場見聞，自無法證明此一事實。次由證人
      甲○○證稱：「會首都是用陳錦國的名字」「陳錦國說第
      一會快要結束，問我要不要再跟，我就說好」「（第三會
      會首是誰？誰來找你繼續跟會？）是陳錦國夫婦來收會款
      時，問我是否再跟，我就說好」「（是誰說要不要再跟第
      三會？）二個人都有說，但誰先說我忘記了」「（丁○○
      一個人來向你收會款時，有無跟你說他是會首？）說是沒
      有這樣說，但錢都是他在收」「一般民間互助會很少夫妻
      都寫做會頭」等語（本院卷第24至26頁），可知系爭合會
      之前2 會會單均以陳錦國為會首，縱使其間出現被上訴人
      一人或與陳錦國出面向會員收取會款之情形，會員就此亦
      未表示異議，足見前2 會之會首仍為陳錦國，而非被上訴
      人與陳錦國2 人。至證人丙○○雖證稱：「第二次合會時
      ，我才參與，第一會我沒有跟，我是因為到甲○○家去坐
      時，剛好丁○○、陳錦國夫婦去甲○○家跟他收第一會的
      會錢，丁○○夫婦當場都有說，問我要不要跟會，我是因
      為甲○○有跟過會，認為不會倒會，才跟第二會」「（當
      時丁○○有跟你說她是會首嗎？）有，她說她是會首」「
      （第二會會首是誰？）寫陳錦國的名字，但實際上他們夫
      婦都是會頭」「（第三會會首是誰？誰來找你繼續跟會？
      ）第二會快要結束時，丁○○夫婦一起來跟我收死會會款
      ，丁○○問我是否要再繼續跟，我說好」「（是誰說要不
      要再跟第三會？）二個人都有說」云云，但為被上訴人所
      否認，本院審酌該證人就系爭合會亦為遭到倒會之會員，
      與被上訴人間有對立之利害關係，所言尚難持平，且倘其
      認知被上訴人夫婦均為會首，則其於第二會期間乃至於系
      爭合會召集起至倒會時止，何以均未表示異議？此外復無
      其他證據輔助其所證屬實，自難以其所為前述證言，即認
      被上訴人亦為系爭合會會首。
    (四)上訴人又主張：陳錦國自96年11月29日起，即陸續以掛號
      方式郵寄金額為1,000 元或2,000 元的匯票至上訴人住處
      ，但伊不同意其以此強迫中獎的方式要求上訴人收受等情
      ，固為被上訴人所不爭執，並有被上訴人所提出之郵政國
      內匯款收據及掛號郵件回執在卷可參（本院卷第34至39頁
      ），但其匯款人既為陳錦國，而非被上訴人，自難以該匯
      款之事實作為認定被上訴人亦為系爭合會會首之證據。至
      於上訴人雖表明希望把這些匯票交還給被上訴人，但此既
      為被上訴人所反對，於法當亦無強令被上訴人當庭收受之
      理，附此說明。
    (五)綜上所言，上訴人主張被上訴人亦為系爭合會會首，應與
      陳錦國同負給付系爭會款之責任等情，因無充足證據以資
      證明，難認已盡舉證責任，是其主張尚無可採。
四、從而，上訴人依合會之法律關係，請求被上訴人應給付上訴
    人乙○○、戊○○各620,000 元及均自起訴狀繕本送達翌日
    即96年9 月1 日起至清償日止，按年息百分之5 計算之利息
    ，為無理由。原審就此部分予以駁回，其認事用法俱無不合
    。上訴意旨指摘原判決此部分不當，求為廢棄，非有理由，
    應予駁回。
據上論結，本件上訴為無理由，依民事訴訟法第436 條之1 第3
項、第449 條第1 項、第78條，判決如主文。
中    華    民    國    97    年    6     月    10    日
                  民事第二庭  審判長法  官  蕭胤瑮
                                    法  官  黃若美
                                    法  官  楊明佳
以上正本係照原本作成。
本判決不得上訴。
中    華    民    國    97    年    6     月    10    日
                                    書記官  楊璧華


司法院資訊處製作；財團法人民間司法改革基金會備份。
